【裁判字號】    95,上訴,352
【裁判日期】    950720
【裁判案由】    殺人等
【裁判全文】
臺灣高等法院刑事判決                 95年度上訴字第352號
上  訴  人  臺灣士林地方法院檢察署檢察官
上  訴  人
即  被  告  甲○○
                    現在臺灣臺北看守所羈押中
選任辯護人  柯金柱  律師
            蘇千晃  律師
被      告  丁○○
            丙○○
上列二人共同
選任辯護人  蘇千晃  律師
            廖姵涵  律師
上列上訴人因被告等因殺人等案件，不服臺灣士林地方法院94年
度重訴字第14號，中華民國95年1月3日第一審判決（起訴案號：
臺灣士林地方法院檢察署94年度偵字第4693號），提起上訴，本
院判決如下：
    主  文
原判決關於甲○○部分撤銷。
甲○○傷害人之身體，因而致人於死，處有期徒刑8年。高爾夫
球桿1支沒收。
其他上訴駁回。
    事  實
一、甲○○前於民國86年間因強盜案件，經本院判處有期徒刑7
    年6月確定，於89年12月5日假釋，並於93年7月15日甫假釋
    縮刑期滿執行完畢。甲○○平日即以駕駛營業小客車為業，
    於94年5月2日凌晨3時許，其又駕駛車號5E-987號營業小客
    車，在臺北市○○區○○路與松信路口搭載乘客郭志忠、戊○○、己○○、乙○○等4人欲前往臺北縣汐止市○○○路
    乙○○住處，因郭志忠等人上車時動作較慢，且郭志忠與己○○等人因前往之目的地意見尚有分歧而於計程車車門邊拉
    扯推擠，甲○○乃於車上打電話予友人向之抱怨，並表示待
    會要載客人去汐止，而於同日凌晨3時10分許，車行至臺北
    市○○區○○街與東新街12巷口時，坐於右前座之戊○○因
    聽甲○○講電話誤以為甲○○係要召集人馬對乘客不利，乃
    對甲○○喝稱：「運將，你很不爽在找人是嗎？」等語，並
    且出手拉扯甲○○胸口，甲○○亦不甘示弱出手與戊○○推
    擠，郭志忠、己○○、乙○○於後座見狀亦出手推、拉甲○○，甲○○見對方人多終究可能寡不敵眾，甲○○乃突然停
    車並棄車往八德路方向逃跑，並打電話向友人吳玉童表示遭
    他人毆打奪車，而吳玉童正巧於甲○○另一友人丁○○（所
    涉傷害部分業據撤回告訴）住處泡茶，乃將此情告知丁○○
    ，丁○○聞訊乃駕車與其子丙○○（所涉傷害部分業據撤回
    告訴）前往八德路4段與東新街口之「禿頭檳榔攤」與甲○○會合，經甲○○告知載客被打且車子尚棄置他處等情後，
    甲○○遂上車，3人隨即由八德路轉入玉成街往甲○○棄車
    處前行。而郭志忠、戊○○等4人於甲○○離車後亦下車，
    往八德路方向走去，然因戊○○發現其左腹部有傷口在流血
    ，懷疑可能係之前於車上與甲○○衝突時受傷，郭志忠因係
    義警人員，而與玉成派出所主管熟識，乃主張報警，遂打電
    話予臺北市政府警察局南港分局玉成派出所主管陳永青請其
    處理，4人並回頭沿玉成街往東新街方向欲走回甲○○停車
    處，不料，走至玉成街與東新街12巷相連之小巷道時，適遇
    丁○○搭載甲○○、丙○○亦已到達前開巷道路口見郭志忠
    等人而停車，丁○○自恃年長乃率先開門下車，往戊○○等
    4人處走去，並大聲指責戊○○等人怎麼可以亂打人，甲○○亦跟隨在後過去，而戊○○因誤以為對方召集人馬要來打
    架，先衝上去用腳踹倒丁○○，並且接續徒手毆打丁○○，
    導致丁○○受有頭部外傷合併後枕部撕裂傷約1公分、右手
    肘擦傷、右膝擦傷、左側眼窩擦傷等傷害，丁○○因年老力
    衰，遭人毆擊呈頭昏而倒坐地上，甲○○見狀乃基於傷害之
    犯意遂上前撞開戊○○，郭志忠在旁乃上前與戊○○一起與
    甲○○徒手對打，丙○○於車上看見其父丁○○遭攻擊後，
    也隨手拿起置放於丁○○車上之雨傘1把，向戊○○衝去，
    並基於與甲○○共同傷害戊○○、郭志忠之犯意，上前持雨
    傘朝戊○○攻擊，戊○○見對方有雨傘，乃隨手拾起路上磚
    塊朝丙○○丟去，2人遂開始互相對打，而甲○○則徒手與
    郭志忠互相扭打，乙○○於打鬥過程中乃上前欲幫助戊○○
    而亦遭年輕力壯之丙○○基於傷害之犯意持雨傘攻擊，而受
    有頭部正額頭淤腫、後頭部撕裂傷、膝蓋擦傷等傷害，隨即
    轉往旁邊幫忙郭志忠與甲○○對打，甲○○見狀怕寡不敵眾
    ，遂趁隙回頭逃往其計程車停車處，由車上取出其所有之高
    爾夫球桿1支，郭志忠因見甲○○逃跑，乃又轉往和戊○○
    一同與丙○○互毆，甲○○見狀，乃持高爾夫球桿上前朝郭
    志忠胡亂揮打，郭志忠因於互毆中頭部遭高爾夫球桿擊中，
    致受有頭皮撕裂傷、頭部受創而致顱內蜘蛛網膜下腔出血左
    側前胸部瘀青、右手多處擦傷、左足跟撕裂傷、右側肩胛骨
    處瘀青及頭部外傷之傷害，當場昏迷倒地不起，而己○○亦
    於上前勸阻甲○○時，遭甲○○基於傷害犯意推打受有右手
    輕微外傷（此部份業據撤回告訴），丙○○持雨傘與戊○○
    對打則使戊○○受有頭部及臉部裂傷、左腹部擦傷、左手及
    右手瘀傷之傷害。郭志忠倒地後，員警適到達現場，雙方乃
    停手。甲○○見丁○○受傷，乃將高爾夫球桿丟棄不詳處所
    後，開丁○○所駕車輛送丁○○前往三軍總醫院就醫，丙○○則留於現場處理，員警乃在現場扣得雨傘1支、磚塊1塊（
    球桿未扣案），而郭志忠經己○○、乙○○攔計程車送往臺
    北市立忠孝醫院急救，並轉往國軍松山醫院醫治，仍於94
    年5月5日凌晨1時35分因顱內出血併腦幹出血引起中樞神經
    休克不治死亡。
二、案經郭志忠之配偶庚○○訴由臺北市政府警察局南港分局報
    請臺灣士林地方法院檢察署檢察官偵查起訴。
    理  由
壹、被告甲○○部分：
一、上述事實，業據被告甲○○於本院審理中坦白承認，核與共
    同被告丁○○、丙○○於警訊、偵查及原審、本院準備程序
    中供述、證人即告訴人戊○○、己○○、乙○○於警訊、偵
    查及原審審理時證述之情節相符，並有郭志忠忠孝醫院診斷
    書（他字卷第9頁）、郭志忠國軍松山醫院診斷證明（他字
    卷第10頁）、戊○○驗傷診斷證明書（偵查卷第37至38頁）
    、乙○○驗傷診斷證明書（偵查卷第39至40頁）、甲○○
    0000000000號（本院卷第62至97頁）、郭志忠使用之
    0000000000號（偵查卷第192至198頁）、吳玉童
    0000000000號（偵第286至305頁）行動電話通聯紀錄等在卷
    可考；而郭志忠因本件毆擊死亡，亦有檢察官相驗屍體之驗
    斷書（相字卷第52至56頁）、法務部法醫研究所鑑定書（相
    字卷地133至141頁），在卷可稽；堪認被告甲○○前述自白
    與事實相符。本件事證明確，被告甲○○之犯行堪以認定。
二、是核被告甲○○所為，係犯刑法第277條第2項之傷害致死罪
    。公訴意旨認係被告甲○○所為係犯同法第271條第1項之殺
    人罪云云，惟按殺人與傷害人致死之區別，應以有無殺意為
    斷，其受傷之多寡，及是否為致命部位，有時雖可藉為認定
    有無殺意之心證，究不能據為絕對標準。另按殺人罪與傷害
    致人於死罪，其區別之標準，固在犯罪行為人之犯意以為斷
    ，惟認定犯意，則應就所有調查之證據資料，本於吾人之經
    驗法則與論理方法，綜合研求，以為心證之基礎，方為允洽
    。殺人罪之成立，須於實施加害行為時，即有使人喪失生命
    之故意，始足當之；而此一主觀之要件，既關係罪責之成立
    與否，自應憑證據予以證明，且不容有合理性懷疑之存在。
    最高法院18年上字第1309號、19年上字第718號、70年度台
    上字第6183號、71年度台上字第756號、76年度台上字第
    2588號分別著有判例、裁判，可資參照。查本件被害人郭志
    忠於死亡後，經檢察官送請法務部法醫研究所解剖鑑定結果
    發現，死者郭志忠頭部後枕部皮下有挫傷痕，且呈多樣化，
    枕部帽狀腱膜呈大皮水腫狀，左、右枕部各有5乘8及6乘2公
    分，頂枕部有5乘4公分皮下帽狀腱膜出血，而其腦隨、小腦
    、額葉等處有多樣之局部硬腦膜下腔出血及大片蜘蛛網膜下
    腔出血，右側第5、6、7、8肋骨肋椎間有骨折出血，左側第
    8、9肋骨前側有骨折出血，其他左胸、右上臂前手肘內側亦
    有多處擦挫傷，其死因乃係頭部多方向之鈍挫傷，皮下帽狀
    腱膜、硬腦膜下腔、蜘蛛網膜下腔及腦等顱內出血引起中樞
    神經休克死亡等情，有法務部法醫研究所鑑定書在卷可稽（
    相驗卷第133至140頁參照），此固足以證明被害人郭志忠之
    頭部，確曾於死亡前遭被告甲○○應係持高爾夫球桿以其金
    屬硬端多次重擊頭部、胸部等處，要無疑義。惟本件關於被
    告甲○○部分應審究者厥為，被告持高爾夫球桿與被害人郭
    志忠互毆之際，其主觀上究有無欲置被害人郭志忠於死之意
    思？被告甲○○駕駛計程車，竟於車內遭乘客毆打，而致非
    棄車逃走之程度，其內心自憤恨難平，而其在友人之陪伴下
    返回其棄車地點，欲尋回其所有之車輛，核屬人情之常，被
    告等返回被告甲○○棄車地點後，較年長且較衰弱之被告丁○○隨即被打而不支倒地，僅剩被告甲○○、丙○○2人與
    被害人郭志忠、告訴人戊○○、己○○、乙○○4人對歭互
    毆，在此人勢均較單薄之情形下，被告甲○○、丙○○2 人
    欲持其他工具藉以增強己方之攻擊能力，亦屬事理之常；再
    者，常人（非專業習武之人）在互毆之際，因情緒激動，而
    無確定目標地朝對方猛力揮擊，而對能否擊中對方之何部分
    亦無確信，果擊中對方之何部分，亦僅係偶然發生之結果爾
    ，亦係日常生活經驗所習見；本件被告與被害人、告訴人等
    於本案案發前並不認識，其等當無宿怨或仇隙，僅因乘車糾
    紛而起本件事端，要無疑義；而如前述被害人郭志忠經法務
    部法醫研究所鑑定結果，除頭部後枕部皮下有挫傷痕，呈多
    樣化，枕部帽狀腱膜呈大皮水腫狀，左、右枕部各有5乘8及
    6乘2公分，頂枕部有5乘4公分皮下帽狀腱膜出血，而其腦隨
    、小腦、額葉等處有多樣之局部硬腦膜下腔出血及大片蜘蛛
    網膜下腔出血外，於右側第5、6、7、8肋骨肋椎間亦有骨折
    出血，於左側第8、9肋骨前側亦有骨折出血，其他左胸、右
    上臂前手肘內側亦有多處擦挫傷，足見被告甲○○與被害人
    郭志忠互毆之際，確係手持高爾夫球桿朝被害人身體胡亂揮
    打，並未僅朝被害人身體重要或要害之部分毆擊，是足見被
    告甲○○與被害人郭志忠互毆之際，其主觀上並無欲置被害
    人郭志忠於死之意思，當屬無疑；被告甲○○主觀上既無欲
    置被害人於郭志忠於死之意思，即與刑法殺人罪之構成要件
    有間，而不能遽以該罪相繩，公訴人起訴認被告甲○○本件
    所為係犯殺人罪云云，容有未洽，惟本件起訴之社會基本事
    實相同，本院自應依法變更檢察官之起訴法條而判決之。查
    被告甲○○主觀上雖無置被害人郭志忠於死之意思，然被告
    甲○○既持高爾夫球桿朝被害人身體胡亂揮打，此種傷害行
    為，足以引起死亡之結果，在通常觀念上不得謂無預見之可
    能，則被告甲○○對於被害人之因傷死亡，於法即負傷害致
    死之責。被告甲○○之傷害行為與被害人郭志忠死之因傷死
    亡間，顯有因果關係。被告甲○○前有如事實欄所示科刑紀
    錄，其經有期徒刑執行完畢，而於5年內再犯本件有期徒刑
    以上之罪，為累犯，應依刑法第2條第1項前段，及修正前第
    47 條加重其刑。另辯護人為被告甲○○之利益辯護意旨又
    稱：被告甲○○於案發後，係自行前往警局投案，應屬自首
    云云，然查：刑法第62條所謂未發覺之罪，凡有搜查權之官
    吏，不知有犯罪之事實，或雖知有犯罪事實，而不知犯罪人
    為何人者，始符合自首要件，倘有偵查犯罪權限之公務員，
    已知犯罪事實，且已有合理懷疑犯人身分者，自不在此限。
    查本件由證人及員警陳世光及張建興於偵查中結證所稱：當
    天伊等將在現場，發現有人受傷，於是就判斷這是一起打架
    事件，被告丙○○當場也承認有打人，伊等將被告丙○○帶
    回警局後，伊等就問被告丙○○，所以也認定跑走的被告甲○○、丁○○也是當事人，所以就請被告丙○○打電話聯絡
    被告丁○○、甲○○，請他們到警局等語（偵查卷第309頁
    、316頁訊問筆錄參照），被告甲○○於原審調查、審理時
    也自承是接到被告丙○○通知，所以前往警局報到等語（原
    審卷第15頁訊問筆錄參照），是足見本件乃係員警已經透過
    到達現場發現有傷害之犯罪事實之後，又經詢問過被告丙○○查得被告甲○○涉案，甚且請被告丙○○聯絡被告甲○○
    ，被告甲○○方才到案，亦可知，被告甲○○雖然係自己到
    警察局投案，然其投案時，有偵查犯罪權限之員警，已經知
    悉犯罪事實亦已知悉犯人之身分，當甚明確，此顯與刑法自
    首之要件不合，辯護人認被告甲○○係自首，於法顯有誤會
    ；附此敘明。
三、原審就被告甲○○事證明確，而予論科，固非無見。惟如前
    述，本件被告甲○○於本件行為時，其主觀上並無欲置被害
    人郭志忠於死之意思，原判決遽論以被告甲○○刑法殺人罪
    ，於法顯有違誤。被告上訴意旨就此指摘原判決不當，求予
    撤銷改判，為有理由。檢察官就被告甲○○部分循被害人郭
    志忠之妻即告訴人庚○○之請求，未具理由，提起上訴，空
    言不服原判決關於被告甲○○之判決云云，顯非可採，其上
    訴固無理由；惟原判決既有如前述之可議，即應由本院將原
    判決關於被告甲○○之部分撤銷。爰審酌被告甲○○前即於
    82年間因妨害自由案件經法院判處有期徒刑2月，又於86年
    間因強盜案件再經法院判處有期徒刑7年6月，此有本院被告
    全國前案紀錄表在卷可稽，足見其素行不良，本件更僅因計
    程車營業細故與人爭執即生本件傷害惡意並致生被害人死亡
    之結果，亦顯見其本身暴戾之氣甚重，且行為結果致正值盛
    年之被害人死亡，侵害法益嚴重，且造成被害人妻子、幼子
    及老邁雙親永遠之傷害，犯罪所生損害鉅大，且尚未與被害
    人家屬就賠償損部分達成和解，賠償損害，然考量本件發生
    ，泰半亦由於告訴人等及死者方面酒後搭乘計程車情緒不佳
    ，且先出手毆打被告及嗣又毆打另被告丁○○本身行為亦有
    未當所引起，且被告甲○○犯後尚能認知鑄下大錯，經警方
    通知自行投案，並且坦承犯行，面對國法制裁，態度尚稱良
    好及被告犯罪之動機、目的、手段，犯罪時所受之刺激及其
    生活狀況、智識程度等一切情狀，量處如主文第2項所示之
    刑，以示警懲。
四、被告甲○○犯罪所用之高爾夫球桿1支，係被告甲○○所有
    ，業據被告甲○○供明在卷，雖未據扣案，惟並無證據證明
    業已滅失，爰仍應依刑法第38條第1項第2款併予宣告沒收。
貳、被告丁○○、丙○○部分：
一、公訴意旨略以：被告丁○○、丙○○有於上開事實所示時、
    地係與被告甲○○基於傷害之犯意聯絡，聯手毆打告訴人戊○○、郭志忠，被告丙○○甚且自己基於傷害犯意於過程中
    ，毆打告訴人乙○○，造成告訴人戊○○、郭志忠、乙○○
    受傷，因認被告丁○○、丙○○亦涉有刑法第277條第1項之
    傷害罪嫌。
二、按告訴乃論之罪，告訴人於第一審辯論終結前得撤回其告訴
    ，又告訴經撤回者，應諭知不受理之判決，而第302條至第
    304條之判決，得不經言詞辯論為之（但亦得經言詞辯論）
    ，刑事訴訟法第238條第1項、第303條第3款、第307條分別
    定有明文。
三、查本件被告丙○○、丁○○經檢察官起訴之傷害部分犯罪事
    實，係犯刑法第277條第1項之傷害罪，依同法第287條前段
    之規定，須告訴乃論。而該犯罪事實業據告訴人庚○○、乙○○、戊○○於原審94年11月24日當庭撤回告訴，依照首開
    說明，本件被告丙○○、丁○○應為公訴不受理之諭知。
四、原審因之就被告丙○○、丁○○部分，為公訴不受理之諭知
    ，經核於法尚無違誤。檢察官就被告丙○○、丁○○部分循
    被害人郭志忠之妻即告訴人庚○○之請求，未具理由，提起
    上訴，空言不服原判決關於被告丙○○、丁○○之判決云云
    ，顯無理由，其上訴應予駁回。
五、被告丙○○、丁○○經合法傳喚，無正當理由，而不到庭，
    本院爰不待其陳述，逕行判決，亦附此敘明。
據上論斷，應依刑事訴訟法第369條第1項前段、第368條、第364
條、第371條、第299條第1項前段、第300條，刑法第277條第2項
、第2條第1項前段、第47條（修正前）、第38條第1項第2款，判
決如主文。
本案經檢察官李良忠到庭執行職務。
中    華    民    國    95    年    7     月    20    日
                  刑事第三庭審判長法  官  許國宏
                                  法  官  楊貴志
                                  法  官  林銓正
以上正本證明與原本無異。
如不服本判決，應於收受送達後10日內向本院提出上訴書狀，其
未敘述上訴之理由者並得於提起上訴後10日內向本院補提理由書
（均須按他造當事人之人數附繕本）。
                                  書記官  陳玲憶
中    華    民    國    95    年    7     月    21    日
附錄：本案論罪科刑法條全文
中華民國刑法第277條第2項
（普通傷害罪）
傷害人之身體或健康者，處 3 年以下有期徒刑、拘役或 1 千元
以下罰金。
犯前項之罪因而致人於死者，處無期徒刑或 7 年以上有期徒刑；
致重傷者，處3年以上10年以下有期徒刑。


司法院資訊處製作；財團法人民間司法改革基金會備份。
